臺灣高等法院高雄分院刑事判決　　　　96年度上重訴字第33號
上　訴　人
即　被　告　乙○○
選任辯護人　柳聰賢　律師
上　訴　人
即　被　告　丙○○
選任辯護人　吳麗珠　律師
　　　　　　蘇佰陞　律師
　　　　　　鄭國安　律師
上列上訴人因被告殺人等案件，不服臺灣屏東地方法院96年度重
訴字第10號中華民國96年9 月13日第一審判決（起訴案號：臺灣
屏東地方法院檢察署96年度偵字第343 號），提起上訴，本院判
決如下：
    主  文
原判決關於乙○○殺人、殺人未遂部分，及丙○○殺人部分暨其
等定應執行刑部分，均撤銷。
乙○○共同殺人，處無期徒刑，褫奪公權終身。扣案可發射子彈
之改造手槍壹支（連同彈匣壹個，槍枝管制編號：0000000000）
及子彈壹顆，均沒收。
丙○○共同殺人，處有期徒刑拾壹年。扣案可發射子彈之改造手
槍壹支（連同彈匣壹個，槍枝管制編號：0000000000）及子彈壹
顆，均沒收。
乙○○被訴殺人未遂部分無罪。
其他上訴駁回。
本判決第二項乙○○所處之刑，與第五項駁回乙○○上訴部分所
處之刑，應執行無期徒刑，褫奪公權終身，併科罰金新台幣陸萬
元，罰金如易服勞役以新台幣壹仟元折算壹日，扣案可發射子彈
之改造手槍壹支（連同彈匣壹個，槍枝管制編號：0000000000）
及子彈壹顆，均沒收。
本判決第三項丙○○所處之刑，與第五項駁回丙○○上訴部分所
處之刑，應執行有期徒刑拾肆年，併科罰金新台幣肆萬元，罰金
如易服勞役以新台幣壹仟元折算壹日，扣案可發射子彈之改造手
槍壹支（連同彈匣壹個，槍枝管制編號：0000000000）及子彈壹
顆，均沒收。
    事  實
一、乙○○有違反麻醉藥品管理條例、妨害公務前科（均不構成
    累犯），仍不知悔改，明知可發射子彈具有殺傷力之改造手
    槍、具有殺傷力之子彈，未經許可不得受託寄藏，竟未經許
    可，於民國（以下同）91年間，在屏東市○○路一品旅社旁
    之大水溝邊，受張連慶（已死亡，另經檢察官為不起訴處分
    ）之委託，寄藏仿貝瑞塔92FS型半自動手槍、已換裝土造金
    屬槍管、具殺傷力之改造手槍1 支（槍枝管制編號：000000
    0000），及具殺傷力之9 厘米制式子彈3 發，藏置於屏東縣
    長治鄉○○村○○街11號，嗣復移至屏東市○○○路310 之
    6 號租屋處，無故寄藏該槍彈。
二、嗣乙○○擔任屏東市東山河大廈管理委員會工程召集委員，
    與社區副主委葉財明因發包社區工程問題，致生閒隙，竟萌
    殺機，夥同其先前僱用之員工丙○○，於95年12月20日晚上
    ，由丙○○駕駛該自小客車同行，先命丙○○載其至屏東市
    ○○○路310 之6 號租住處，乙○○自該處倉庫取出上開手
    槍，裝填子彈後，放在穿著之短褲褲袋內，再命知情而有共
    同犯意之丙○○駕車開往東山河社區，於95年12月20日晚上
    9 時20分許，車抵社區大門口，乙○○遇見社區主委劉健偉
    ，向劉員報怨「事情怎麼可以這樣做」 (意指與葉財明同流
    合污)， 並譏諷劉健偉身為革命軍人怕死怕事，其不怕死，
    隨即高喊「大胖仔」 (葉財明之綽號)出 來，又從短褲掏出
    手槍比劃，丙○○對於乙○○持有槍彈，並欲對葉財明不利
    一節，甚為明白，並見到乙○○持槍當眾比劃，仍與乙○○
    共同基於持該槍彈殺害葉財明之犯意聯絡，再依乙○○之指
    示，先至社區管理室窗口，詢問管理員王志剛：「O 棟怎麼
    走？」 (葉財明住O 棟)， 王志剛知悉詹員來意不善，為免
    生事端，請其自行打電話聯絡，乙○○隨後即到，復要求管
    理員找葉財明，王志剛打對講機聯絡葉財明，因葉財明有所
    猶豫，王志剛為保護葉財明，謊稱葉財明不在，乙○○不信
    ，即於當晚9 時28分38秒，逕奔葉財明住居大廈，丙○○亦
    跟隨在後往葉財明住處步入，適葉財明亦自屏東市○○○路
    588 號住處開門步出，在屏東市○○○路596 號門外，為乙○○、丙○○撞見，即遭乙○○、丙○○共同毆打葉財明頭
    部，致其頭皮左後顳部出血，乙○○並持槍柄，重擊葉員左
    耳，致其左耳撕裂傷併瘀傷，嗣葉財明之小舅子於葉財明住
    處內，因聽見屋外爭吵聲，遂出門察看，見到乙○○、丙○○正共同動手毆打葉財明，並聽見乙○○揚稱要「讓他死」
    等語，遂進屋報警，乙○○及丙○○明知腹部內有重要器官
    ，且槍彈之殺傷力極大，持槍向人之腹部射擊將致人於死，
    推由乙○○持槍朝葉財明之左腹部射擊一槍，丁○○於報警
    後，再自葉財明住處外出察看時，乙○○又持上開槍彈，再
    朝葉財明左側腹部，由左向右，由上朝下射擊1 次，致1 發
    子彈經左側腹壁進入腹腔，造成脾臟裂傷、降結腸穿孔，彈
    頭止於右側大腿外上皮下組織，另1 發未進入腹腔，止於左
    下腹壁皮下組織。丙○○明知葉財明腹部已遭乙○○射擊2
    槍，仍續為毆打，嗣丙○○、乙○○2 人見已殺害葉財明得
    逞，乃於當晚9 時31分22秒許至40秒間，匆匆分頭逃離，於
    現場遺有9 厘米制式子彈1 顆。嗣丁○○聞葉財明呼喊其名
    ，迅再開門，見葉財明腹部中彈，急請救護車，將其送醫。
    嗣葉財明因遭槍擊造成降結腸穿孔，腸內糞便內容物外洩，
    糞便細菌進入腹腔，形成腹腔內瀰漫性發炎，雖分別送屏東
    市寶建醫院、長庚紀念醫院高雄分院、高雄市歌德內外科醫
    院救治，延至95年12月29日晚上6 時50分許，終因敗血症、
    腹腔膿瘍，不治死亡。
三、乙○○逃亡期間，恐社區管理人員調查其行蹤或證述不利彼
    等情節，復各基於恐嚇犯意，而為下列恐嚇行為：
（一）先於95年12月21日上午9 時15分許，打電話至社區管理室
      ，對當班之庚○○組長揚言：「如跟蹤其妻 (按案發後欲
      了解侯員行蹤)， 就要對管理室人員不利」、「就要管理
      室人員小心一點」等加害於庚○○之生命身體法益之語，
      使庚○○心生畏怖。
（二）復於同年月26日凌晨2 時許，打電話至管理室，對輪值之
      戊○○組長恐嚇：「父母及家人如遭到刁難，管理室人員
      小心一點」等加害於生命身體法益之用語，使戊○○心生
      畏怖。
（三）再於95年12日31日下午5 時40分許，打電話來對當班之組
      長己○○威脅：「管理室人員不要多事，不然就會有危險
      」等加害於生命身體法益之語，使己○○心生畏怖。
四、乙○○案發後四處逃逸，並擬自金門透過小三通，逃至大陸
    地區，因檢警早已布署，旋於96年1 月3 日14時30分許，在
    金門水頭碼頭，為警持拘票，拘提到案，續於當晚8 時40分
    許，為警帶往屏東市○○里○○○路東山河社區出口處圍牆
    車停處，自WJ-5566 號自小客車後行李箱，取出作案手槍1
    支（含彈匣1 個），並予以查扣。
五、案經屏東縣警察局屏東分局移送及死者之妻甲○○訴請臺灣
    屏東地方法院檢察署檢察官偵查起訴。
    理  由
壹、證據能力部分：
一、被害人葉財明於案發當晚送醫時，向警方指述稱，是被告乙○○開槍對其射擊，總共有2 個人來，另一個人不知道叫什
    麼名字等語，有其警詢錄音譯文可憑。該項被告以外之人於
    警詢中之陳述，雖未經具結，亦未經被告及辯護人詰問，但
    因該被害人葉財明於案發後不久即死亡，無從由檢察官或法
    院訊問及詰問，但被害人葉財明既係直接目擊並承受被告等
    犯行之人，其證詞顯為證明上訴人等犯行存否之必要證據，
    而其既於案發後遭受重傷時即為警所詢問，衡情當下所在乎
    的，應該是傷勢能否治癒，當無暇設詞誣陷上訴人等，顯有
    特別可信之狀況，依刑事訴訟法第1595條之3 規定，自具有
    證據能力。
二、按被告以外之人於偵查中向檢察官所為之陳述，除顯有不可
    信之情況者外，得為證據，刑事訴訟法第159 條之1 第2項
    亦有明文。本件證人證人王志剛、丁○○、甲○○、己○○
    、劉健偉、曾明智醫師、劉柏屏、謝廷旻醫師、胡璟醫師、
    戊○○、庚○○偵查筆錄，係在偵查中在檢察官前所為陳述
    ，雖亦為被告以外之人於審判外之陳述，然渠等均依法具結
    ，且無顯不可信之特別情況，檢察官在偵查時又無有何不法
    取供致證人證詞顯不可信之情事，是上開證人於偵查中之證
    述，自得採為本件證據。
三、被害人相驗筆錄、相驗照片、槍擊照片、內政部警政署刑事
    警察局96年2 月10日刑鑑字第0000000000號槍彈鑑定書、法
    務部法醫研究所鑑定書、相驗屍體證明書、搜索扣押筆錄、
    槍枝初步檢視報告表、槍枝照片、現場照片等文書證據，上
    訴人、辯護人未於言詞辯論終結前聲明異議者，審酌該等書
    證製作，係檢警人員及鑑定人員依職權所製作，並無何違法
    不當之處，依刑事訴訟法第159 條之5 規定，前開文書證據
    亦有證據能力。
貳、實體部分：
一、訊之上訴人乙○○固坦承上開持有槍彈之犯行，及以其持有
    之槍彈射擊被害人等情，惟否認有殺害被害人之意及恐嚇戊○○等人，辯稱：我前往取槍時，並未告訴被告丙○○，亦
    未告知被告丙○○要去找被害人理論，嗣經管理室告知被害
    人不在家後，原本以為被害人確實不在，所以要進入自己住
    處，但於經過被害人所居住之O 棟時，適見到被害人走出住
    處，遂上前與被害人談話並進而發生口角、互毆，被害人見
    到我手中持有槍枝，上前搶奪我槍枝，雙方於搶奪槍枝時，
    槍枝不慎走火而誤擊中被害人，我隨即逃離現場，此過程中
    並未見到丙○○，丙○○亦不知道我持有槍枝，也未參與毆
    打被害人，而關於恐嚇部分，我未曾打電話給被害人己○○
    ，僅有打電話給被害人戊○○，要求不要為難我家人，而打
    電話給被害人庚○○，是要詢問關於被害人之傷勢，並要求
    被害人不要跟蹤我妻，並未出言恐嚇或威脅被害人等云云；
    上訴人丙○○固承認有與共同被告乙○○一同前往上開東山
    河社區，惟否認有與共同被告乙○○一同持槍及殺人之行為
    ，辯稱：我載被告乙○○至東山河社區後，就在停車處等，
    嗣乙○○要我去管理室問被害人在不在，後來乙○○就自行
    往社區內走進去，我在外等五分鐘後才跟著進入，適見到乙○○與被害人在拉扯，過3 、4 秒後就聽到槍聲，因害怕就
    往外逃跑並搭乘計乘車離開，並未參與共同毆打被害人，亦
    未見到證人丁○○有在場云云。惟查：
（一）關於上訴人乙○○寄藏及丙○○持有槍彈部分：
１、訊之上訴人乙○○對其自上開時間起，非法持有上開槍彈之
    行為均坦承不諱，又上訴人乙○○於警訊中坦承：「張連慶
    於91年1 月初晚上20時許，在屏東市○○里○○路一品旅社
    旁，用牛皮紙包裹手槍1 支、子彈3 發交給我保管」等語（
    見警卷第2 頁）；偵查中上訴人乙○○仍坦承：「（問：警
    方查扣仿貝瑞塔手槍如何取得？）答：91年間張連慶在，在
    屏東市一品旅社旁邊的大水溝交給我，他託我保管，他同時
    有交給我3 顆子彈」等語（見偵查卷第10頁）並有扣案之槍
    枝及子彈可憑，足證上訴人乙○○確受張連慶之託保管前述
    槍彈，又該扣案槍枝、子彈經送請內政部警政署刑事警察局
    鑑定結果，認槍枝係由仿BERETTA 廠92FS型半自動手槍所製
    造之槍枝，雖欠缺抓子勾，但不影響擊發功能，認具殺傷力
    ，而扣案子彈1 顆，係9MM 制式子彈，認具殺傷力，此各有
    該局96年2 月10日刑鑑字第0000000000號、0000000000號鑑
    定報告可稽。
２、證人即東山河社區管理委員會主任委員劉健偉於偵查及原審
    審理中均結證稱：案發當晚在社區大門口遇到被告乙○○，
    被告乙○○先與我聊天約5 分鐘，嗣叫被告丙○○下車，被
    告丙○○站在離被告乙○○約3 、4 步遠的地方，不久被告
    乙○○即由褲袋中取出一支槍在我面前比劃等語（偵查卷第
    201 至203 頁、原審卷第130 至132 頁），是上訴人丙○○
    既於共同被告乙○○拿槍比劃時站在旁邊，自難委為不知道
    共同被告乙○○有隨身攜帶槍枝。
３、證人丁○○於偵查及原審審理中均結證稱：案發當晚因聽見
    被害人在屋外與被告等人爭吵聲，遂出門查看，見到被告乙○○持槍柄毆打被害人頭部，被告丙○○亦一同徒手毆打被
    害人，待我進屋報警時，即聽到有槍聲，再外出察看時，仍
    見到被告丙○○在毆打被害人，而被告乙○○則再向被害人
    射擊一槍等語（見偵查卷第205 頁、原審卷第166 至129 頁
    ），是上訴人丙○○既見到共同被告乙○○持槍柄毆打被害
    人，仍與共同被告乙○○一同毆打被害人，並於共同被告乙○○開槍射擊被害人一次後，仍繼續與共同被告乙○○共同
    毆打被害人，顯然係知悉共同被告乙○○持有槍枝、子彈並
    與之有共同持有該槍、彈進而毆打及殺害被害人之犯意聯絡
    。故上訴人丙○○所辯，其不知道被告乙○○持有槍、彈，
    亦未與被告乙○○有持有槍、彈之犯意聯絡云云，無可採信
    ，上訴人乙○○、丙○○2 人共同持有槍、彈之犯行，均應
    可認定。
（二）關於上訴人乙○○、丙○○共同殺人部分：
１、被害人葉財明於案發當晚送醫時，向警方指述稱，是被告乙○○開槍對其射擊，總共有2 個人來，另一個人不知道叫什
    麼名字等語，有其警詢錄音譯文可憑。該項被告以外之人於
    警詢中之陳述，雖未經具結，亦未經上訴人乙○○、丙○○
    及辯護人詰問，但因該被害人葉財明於案發後不久即死亡，
    無從由檢察官或法院訊問及詰問，但其既係直接目擊並承受
    上訴人乙○○、丙○○等犯行之人，其證詞顯為證明上訴人
    乙○○、丙○○等犯行存否之必要證據，而其既於案發後遭
    受重傷時即為警所詢問錄音，衡情當下所在乎的，應該是傷
    勢能否治癒，當無暇設詞誣陷上訴人乙○○、丙○○，顯有
    特別可信之狀況，且係被害人葉財明所親身遭遇，自屬可信
    為真實。
２、證人丁○○於偵查及原審審理中均結證稱：案發當時，乙○○距離我約6 、7 公尺左右，一開始我是聽到乙○○以三字
    經辱罵被害人，被害人半蹲，當時乙○○正面面對被害人，
    丙○○側面面對被害人，2 人都是徒手毆打被害人，第二次
    乙○○是以槍枝槍口近距離被害人身體約2 、30公分開槍射
    擊被害人，當時被害人是以半蹲、手護頭部的姿勢，丙○○
    還徒手毆打被害人之頭部。乙○○開完槍之後，他以槍枝指
    著我，我就跑到被害人家中，將門關上，乙○○有過來試圖
    開啟被害人家的門。之後因為被害人叫我名字，我才出去看
    ，看到被害人已經流血了。我是看到乙○○開一槍，但我之
    前先回到屋內之前，我已經聽到一槍的聲音，接著我回到案
    發現場時，被告乙○○的槍管還在冒煙，乙○○又接著開一
    槍。當時我在被害人屋內，聽到侯以三字經辱罵被害人。被
    害人被毆打的地方距離他住處約6 、7 公尺，我在他家門口
    約2 、3 步處附近。第一次開門出去的時候，我沒有看到侯
    他們將槍枝拿出來，因為第一次看到他們衝突的時候，我就
    馬上進去打電話。我當時看見丙○○毆打被害人頭部，乙○○也是毆打頭部，當時我還聽見乙○○有喊「讓他死」，當
    時我並沒有聽見丙○○有喊「讓他死」。進屋報警之後，我
    就馬上出去看。出來看時，乙○○剛好開完槍，槍管還在冒
    煙當時詹還在毆打被害人。乙○○以右手持槍，此時乙○○
    與被害人面對面。我看到第一槍槍管在冒煙的時候，槍口指
    著被害人的左邊的胸口及腹部，第二槍侯是朝著同一部位開
    槍等語（見偵查卷第48頁以下、第205 頁，原審卷第126 至
    129 頁），上訴人乙○○、丙○○2 人雖均辯稱：案發時只
    有乙○○一人與被害人發生衝突，並於拉扯間不慎擊發子彈
    而誤傷被害人，當時丙○○並未進入該處，係在社區外等待
    4 、5 分鐘，未見乙○○外出，才進入查看，而證人丁○○
    自始至終均未曾出現在案發現場云云，然查：上訴人乙○○
    係2 人同行與被害人發生衝突，此經被害人葉財明於案發後
    在醫院向警方指述明確，有該警詢譯文附於警卷可憑，若上
    訴人丙○○果於上訴人乙○○毆打被害人未曾在場，被害人
    顯然無從知道，且被害人葉財明既已遭上訴人乙○○射傷，
    又不認識上訴人丙○○，衡情其僅指認上訴人乙○○已足，
    不需再誣攀素不相識且未看見之上訴人丙○○；又證人丁○○先後分別於偵查及原審審理中所證述之情節均屬一致，此
    各有其偵查及原審審理筆錄可憑，而證人丁○○早於案發當
    晚（95年11月20日）之22時30分即向警方指稱，其聽見屋外
    吵架聲後，外出查看，即看見上訴人乙○○與一名年約30歲
    ，身著紅外套之人一同毆打被害人，上訴人乙○○右手持槍
    ，上訴人丙○○則用手毆打被害人頭部等語，其所證述上訴
    人乙○○持槍毆打被害人及上訴人丙○○身著紅衣等情節，
    與上訴人乙○○自白其毆打被害人之情節及東山河社區監視
    錄影器所拍得上訴人丙○○之衣著相同，而被害人係於同日
    22時30分時，在屏東市寶建醫院亦向警方為上開指述，可見
    證人丁○○於當時尚無法得知被害人向警方指述之內容與監
    視錄影器所拍得之畫面，可見證人丁○○確有見到前述上訴
    人乙○○、丙○○2 人共同毆打及射擊被害人之經過。
３、又上訴人乙○○係於何時拿出扣案槍枝，又何時為被害人所
    發現一節，上訴人乙○○先於第一次偵訊中供稱：是於與被
    害人互毆後，我取出放在口袋中的槍枝，嗣被害人上前與我
    拉扯等語（偵查卷第11頁），繼之於檢查官聲請原審羈押時
    ，於原審供稱：是我從口袋拿出槍枝，被害人始伸手抓住槍
    ，並於扭打中擊發子彈等語（見原審96年度聲羈字第9 號卷
    聲），上訴人乙○○又於偵查羈押中具狀供稱：是於與被害
    人互毆拉扯中，因被害人摸到我放在口袋中的槍枝，要搶下
    該把槍，雙方才爭搶該把槍枝等語（見偵查卷第154 頁背面
    ），再於96年4 月23日偵訊中改稱：是雙方拉扯中有掏槍出
    來等語（偵查卷第208 頁），復於原審第一次訊問時改稱：
    是被害人與我拉扯時，碰到我口袋，發現有槍，遂伸手要拿
    槍，我始將槍枝搶回來等語（原審卷第17頁），前後反覆，
    供述顯有不實，並刻意引瞞其持槍殺害被害人之經過。
４、案發前在東山河社區外警衛室前，上訴人乙○○與上訴人丙○○是前後僅有數步之遙一同進入社區內找被害人等情，已
    經證人王志剛於偵查及原審審理中、劉健偉於偵查中、己○○於原審審理中結證明確，互核一致，可見證人丁○○所證
    稱見到上訴人2 人一同毆打被害人等情非虛，並可見上訴人
    乙○○、丙○○2 人所辯稱：係乙○○先行進入社區內，並
    與被害人發生衝突，數分鐘後丙○○才進入查看云云，係屬
    不實。
５、被害人確係因遭受上訴人等之槍擊，致受有傷害，經送醫治
    療後，因腸子遭子彈射穿，嗣遭受感染而引發敗血症死亡，
    此有屏東市寶建醫院、高雄長庚紀念醫院、歌德外科醫院之
    病歷資料附卷可憑，並經證人即治療被害人葉財明之醫師曾
    明智、劉柏屏、蘇峰毅、謝廷旻及相驗被害人遺體之法務部
    法醫研究所法醫師胡璟分別於偵查中結證明確。
６、至辯護人雖辯護稱，『依據歌德醫院醫師曾明智於96年1 月
    16日偵訊之筆錄內容稱「葉財明死因應為敗血症引起之心肺
    衰竭」、「認為長庚醫院於救治葉財明之醫療行為有過失，
    該過失行為係為造成葉財明死亡之主要原因，而非被告之犯
    罪行為（槍擊行為）所致」』、「死者罹患糖尿病、癒合差
    、容易引發敗血症，又因長庚醫院摘除脾臟且引流管不當引
    發敗血症，以致死者死亡」等語。然查：證人即長庚醫院醫
    師劉柏屏於偵查中結證稱：「（檢察官問槍傷跟敗血症有無
    關聯性？）本件槍傷有打到病患的大腸、大腸糞便聚集所，
    細菌是最多、毒性最強，產生嚴重的腹內感染，我們也做大
    、小腸的修補及腹內清洗，並且很強的抗生素來壓制，一開
    始的抗生素不佳，我們就使用最後一線的抗生素。摘除脾臟
    不會產生膿瘍情形，主要大腸破裂，糞便及細菌跑出來，縱
    然清洗也沒有辦法完全將細菌排除，所以才會使用抗生素。
    主要是病患細菌流出來感染也很嚴重，所以我們使用最後一
    線的抗生素也沒有辦法壓制」等語（偵查卷第65至68頁）；
    又鑑定證人即解剖被害人之法醫師胡璟，於偵查中檢閱寶建
    醫院、長庚紀念醫院、歌德醫院之病歷資料後，結證稱：死
    者於95年12月20日夜間21時35分許遭槍擊，經送屏東市寶建
    醫院急診、複轉長庚醫院接受緊急剖腹檢查手術，並摘除脾
    臟和受損之小腸及降結腸手術，當時並摘腹腔內積液送細菌
    培養，培養出B.tragilis和B.vulgutus二種細菌；手術後病
    人併發呼吸窘迫症症候群，需靠呼吸器維持呼吸及腹膜炎，
    三日後（95年12月24日）又轉到歌德醫院，再次接受剖腹檢
    查並小腸切除手術，95年12月29日因病危自動出院、回家移
    除維生系統不治。逾96年1 月2 日經解剖發現，腹腔內見瀰
    漫性黃色膿液殘留，肺臟有明顯水腫、肝臟見中度脂肪肝病
    變，於顯微鏡下發現，小腸及大網膜裡面皆見急性發炎細胞
    浸潤，另外心臟左冠狀動脈前降枝見中重杜粥狀硬化病變，
    其他諸臟器無重大疾病。最後診療死者之歌德醫院診判死者
    見有敗血症、急性腎衰竭、肺水腫及橫隔下膿瘍，皆屬腹膜
    炎後併發症，腹膜炎主要原因為腹部槍傷併降結腸穿孔；故
    死者之死亡原因可溯及95年12月20日之腹部槍傷合併脾臟、
    小腸和大腸創傷及併發症。根據警方調查，槍傷之行為人並
    非死者本人，實屬他為，故死亡方是判定為他殺等語（偵查
    卷第167 頁），並有法務部法醫研究所96醫鑑字第09611000
    1 號鑑定書在卷可稽；辯護人雖引用歌德外科醫院醫師曾明
    智於偵查中之證詞，認因高雄長庚紀念醫院之外科醫師團隊
    不夠，於切除被害人之脾臟後，未放置適當之引流管，導致
    左側橫隔下方的膿瘍，所以造成敗血症等語，然該證人曾明
    智嗣亦證稱，（檢察官問：敗血症的感染，一開始是何部位
    受感染）被槍傷的腸子破掉，細菌和毒素會跑出來，長庚醫
    院有清洗，但清洗得不夠，腸子裡面都是毒素及細菌，一開
    始槍傷腸子破掉後，細菌完全沒有辦法清洗掉，因為脾臟拿
    掉，所以脾臟窩的地方的就會積髒的水在那邊，腹部跟脾臟
    是相通的，細菌流到那邊所以就形成濃瘍等語，是該證人曾
    明智亦認為被害人敗血症之形成，實係因為被害人腹部所受
    槍傷所致，顯與上訴人等人槍擊行為有相當因果關係，核與
    證人劉柏屏、鑑定證人胡璟之上開證詞無違。至於被害人於
    送醫後，能否透過醫師之救治而挽回生命，乃是上訴人2 人
    之殺人之死亡結果，是否能被阻止之問題，自不能以醫師無
    力阻止被害人死亡結果之發生，即反指被害人之死亡應歸咎
    於醫師而非上訴人2 人；又證人即前述醫師曾明智於本院審
    理時亦陳稱：「（問：對你在偵查中之證述（朗讀偵訊筆錄
    Ｐ44─47頁並告以要旨），長庚如果依照你的方式動手術，
    一定能就得活？）答：醫療沒有一定，勝算的機會比較大，
    妥善的醫療也有可能會死亡」等語（見96年11月19日本院審
    判筆錄），因妥善的醫療也有可能會死亡，則上訴人2 人及
    辯護人此部分辯解，自非可採。另辯護人雖引述「歌德外科
    醫院生化檢查報告」稱「被告生前即有糖尿病，其本身體質
    及免疫力不佳，長庚醫院物與割除脾臟，導致免疫力大幅下
    降、身體易受感染」，認被害人之死亡與上訴人等人之行為
    無關，然被害人之死亡確係肇因於被告等人之槍擊行為導致
    傷口引發敗血症所致，二者間具相當因果關係，已如前述，
    被害人身體縱原本即有糖尿病而容易受感染，自亦無解於上
    訴人等人槍殺被害人致死之罪責，且妥善的醫療也有可能會
    死亡，已如前述，是辯護人此部分辯解亦不足採。
７、又上訴人乙○○及辯護人另辯稱：乙○○當時有喝酒，是精
    神粍弱情況下所為云云，惟查：上訴人乙○○赴現場尚知請
    管理員王志剛打對講機聯絡葉財明，王志剛為保護葉財明，
    謊稱葉財明不在，乙○○不信，隨即逕奔葉財明住居之大廈
    ，適葉財明亦自住處開門步出，為乙○○所撞見，即予毆打
    並開2 槍將之殺害，丁○○報警後，又持槍追遂丁○○，則
    上訴人乙○○對現場之人、事、物均清楚知悉，才能對現場
    之人、事、物為應對之一連串之行為，則上訴人乙○○應無
    因喝酒而精神粍弱之情形，上訴人乙○○及辯護人此處所辯
    亦不足採。
  綜上所述，上訴人乙○○既明知腹部係人身要害，竟仍陸續持
  槍朝被害人之腹部位置射擊2 槍，並於毆打及射擊被害人時揚
  稱「讓他死」，其有殺害被害人葉財明之意甚明；上訴人丙○○已明知共同被告乙○○持有槍彈，並要向被害人尋釁，仍與
  共同被告乙○○一同毆打被害人，又於共同被告乙○○已持槍
  射擊被害人一次且口稱「讓他死」後，仍繼參與毆打被害人，
  再由共同被告乙○○再向被害人腹部射擊一槍，其與共同被告
  乙○○間有殺害被害人葉財明之犯意聯絡，亦甚明確。又上訴
  人乙○○持槍朝被害人之腹部位置射擊2 槍，其開槍時間仍有
  先後，且係射擊2 槍，應非拉扯間不慎擊發子彈，上訴人乙○○辯稱是拉扯間不慎擊發子彈云云，上訴人丙○○辯稱未參與
  毆打及槍擊云云，所辯均係卸責之詞，不足採信，其2 人殺害
  被害人葉財明之犯行應可認定。
（三）關於上訴人乙○○恐嚇部分：
１、上訴人乙○○確於前述時間，打電話至東山河社區管理室，
    向管理員庚○○，揚言若跟蹤其妻，就要對管理人員不利等
    語之事實，業經證人庚○○先後於偵查及原審審理中證述明
    確，而上訴人乙○○亦承認有打此通電話給證人庚○○，要
    庚○○等人勿跟蹤其妻等情，可見證人庚○○所言並非杜撰
    ；又證人庚○○僅為東山河社區之管理員，與上訴人乙○○
    並無何利害關係，顯無必要設詞誣陷乙○○。上訴人乙○○
    雖辯稱：庚○○等管理員均與被害人葉財明為同一個集團，
    故意設詞誣陷云云，但未提出或指出任何證明方法以實其說
    ，顯係臆測或臨訟卸責之詞，無從採信。
２、上訴人乙○○確於前述時間，打電話至東山河社區管理室，
    要求管理員戊○○不要騷擾其家人，其家人如果遭到管理員
    刁難，叫管理室的人員小心一點等情，已經證人戊○○於偵
    查及原審審理中證述明確，而上訴人乙○○亦承認有打此通
    電話給證人戊○○，要戊○○等人勿刁難其妻等情，可見證
    人戊○○所言並非杜撰；又證人戊○○僅為東山河社區之管
    理員，與上訴人乙○○並無何利害關係，顯無必要設詞誣陷
    上訴人乙○○。上訴人乙○○雖稱：戊○○等管理員均與被
    害人葉財明為同一個集團，且管理室內曾經有人打電話恐嚇
    其妻，但未提出或指出任何證明方法以實其說，顯係臆測或
    臨訟卸責之詞，亦無從採信。
３、上訴人乙○○確於前述時間，打電話至東山河社區管理室，
    要求管理員己○○不要多管閒事，否則會有危險等情，已經
    證人己○○於偵查及原審審理中證述明確；又上訴人乙○○
    雖否承認有打此通電話給證人己○○，但亦稱其與證人己○○並無過節，是證人己○○既僅為東山河社區之管理員，又
    與上訴人乙○○無利害關係，顯無必要設詞誣陷上訴人乙○○，證人己○○之證詞亦應可採信。
４、上訴人乙○○打電話給上述管理員，並為上開陳述，雖未明
    確稱要如何加害於被害人戊○○等人之何種法益，但上訴人
    乙○○為上開恐嚇行為之時間，既係在槍擊殺害被害人葉財
    明之後，其有持槍及殺人等行為既已為管理室人員所知悉，
    復係為此事要求被害人戊○○等人勿因此騷擾其家人，其所
    稱「會有危險」、「要小心一點」等語，顯有以加害於該管
    理員生命、身體而恐嚇之意，併利用該殺人犯行以加深被害
    人戊○○等管理員恐懼，致生危害於戊○○等人之安全，其
    恐嚇庚○○、戊○○、己○○等人之犯行，均應可認定。
二、核上訴人乙○○所為，係犯槍砲彈藥刀械管制條例第8 條第
    4 項寄藏槍枝罪、同法第12條第4 項寄藏子彈罪、刑法第27
    1 條第1 項殺人罪（葉財明部分）、第305 條恐嚇危害安全
    罪（戊○○、庚○○、己○○部分）之罪；上訴人乙○○非
    法持有槍枝為行為之繼續，因而迄被查獲止，犯罪行為始完
    成，故雖上訴人乙○○寄藏槍枝後迄為警查獲時，期間槍砲
    彈藥刀械管制條例、刑法等相關法律規定曾均經修正生效，
    然其寄藏行為之終了既在槍砲彈藥刀械管制條例、刑法等法
    律修正公佈施行之後，自無行為後法律變更可言，而毋須為
    新舊法比較適用。核上訴人丙○○所為，係犯槍砲彈藥刀械
    管制條例第8 條第4 項持有槍枝罪、同法第12條第4 項寄藏
    子彈罪、刑法第271 條第1 項殺人罪（葉財明部分）；起訴
    意旨雖僅認上訴人乙○○係犯槍砲彈藥刀械管制條例第8 條
    第4 項之未經許可持有可發射子彈具有殺傷力之改造手槍罪
    、同條例第12條第4 項之未經許可持有子彈罪，惟按寄藏與
    持有，均係將物置於自己實力支配之下，僅寄藏必先有他人
    之持有行為，而後始為之受寄代藏而已，故寄藏之受人委託
    代為保管，其保管之本身，亦屬持有，槍砲彈藥刀械管制條
    例第7 條第4 項、第12條第4 項係將「持有」與「寄藏」為
    分別之處罰規定，則單純之「持有」，固不包括「寄藏」，
    但「寄藏」之受人委託代為保管，其保管之本身所為之「持
    有」，既係「寄藏」之當然結果，法律上自宜僅就「寄藏」
    行為為包括之評價，不應另就「持有」予以論罪（最高法院
    74 年 台上3400號判例）可資參照，而公訴意旨所以認本案
    扣案槍枝係上訴人乙○○收受自張連慶等情，無非以上訴人
    乙○○於偵查中之自白為據，惟上訴人乙○○亦供稱係張連
    慶因認身體不適，所以託上訴人乙○○保管等情，故堪認上
    訴人乙○○基於為張連慶保管之意而持有該槍彈，核其此部
    分所為應係犯寄藏槍枝、子彈罪，其寄藏槍枝、子彈罪均亦
    應為起訴效力所及；又「寄藏」、「持有」係規定於同一法
    條，亦無庸變更起訴法條。上訴人乙○○以一收受行為犯寄
    藏槍枝及子彈罪，為想像競合犯，應從一重之槍砲彈藥刀械
    管制條例第8 條第4 項寄藏槍枝罪處斷。上訴人丙○○一行
    為觸犯持有槍枝及持有子彈罪，亦為想像競合犯，從一重以
    持有改造槍技罪處斷。起訴書之所犯法條欄雖漏未論列上訴
    人丙○○涉犯上開持有槍、彈罪名，但起訴書之犯罪事實欄
    既已敘明上訴人丙○○係與上訴人乙○○共同持槍彈殺害被
    害人葉財明，自應認為上訴人丙○○之持有槍、彈犯行已經
    起訴，自應由本院併行審判。上訴人乙○○、丙○○就殺人
    部分有犯意聯絡及行為分擔，均為共同正犯。上訴人乙○○
    所犯上開持有槍枝罪、殺人罪、3 項恐嚇危害安全罪，犯罪
    時間、手段各不相同，應分論併罰。上訴人丙○○係於東山
    河社區外管理室前，知悉上訴人乙○○持有槍彈時起，與乙○○產生共同持有該槍彈之犯意聯絡，嗣再一同進入社區內
    由上訴人乙○○持槍彈殺害葉財明，故其持有槍彈行為與殺
    人行為不同，所犯持有槍枝罪及殺人罪自應分論併罰。
三、原審就上訴人乙○○寄藏槍彈及恐嚇被害人庚○○、戊○○
    、己○○3 人部分，及上訴人丙○○持有槍彈部分，適用槍
    砲彈藥刀械管制條例第8條 第4 項、第12條第4 項，刑法第
    11條、第55條、第305 條、第38條第1 項第1 款、第42條第
    3 項前段，中華民國96年罪犯減刑條例第2 條第1 項第3 款
    、第7 條、第10條規定，並審酌上訴人乙○○前有違反麻醉
    藥品管理條例、傷害等前科，並曾因流氓行為，經法院裁定
    受感訓處分，此有台灣高等法院被告前案紀錄表可憑，素行
    不佳，又再犯寄藏手槍，並因社區工程糾紛與被害人葉財明
    有衝突持槍行兇，恐管理員將其於案發當日之行為告訴檢警
    ，以言詞恐嚇管理員戊○○等人致被害人丁○○、戊○○、
    庚○○、己○○等人飽受驚嚇與威脅，且自91年間起長期持
    有槍彈，所生危害嚴重，上訴人丙○○受乙○○之邀而一同
    持有槍彈作案，對社會治安危害重大，犯後迄今否認犯行，
    態度不佳等一切情狀，就上訴人乙○○寄藏改造槍彈部分，
    量處有期徒刑5 年，併科罰金新台幣6 萬元，就上訴人乙○○恐嚇3 人部分，分別量處有期徒刑4 月、4 月、4 月，此
    部分並均減刑為有期徒刑2 月、2 月、2 月；就上訴人丙○○持有改造槍彈部分，量處有期徒刑4 年，併科罰金新台幣
    4 萬元；並就上訴人2 人所處前述罰金刑，均諭知如易服勞
    役均以新台幣1 千元折算1 日。並說明扣案之改造手槍1 枝
    （連同彈匣1 個，槍枝管制編號：0000000000）、子彈1 顆
    ，均為違禁物，應依刑法第38條第1 項第1 款規定沒收；至
    自被害人葉財明身上取出之彈頭2 枚，已失其違禁物之性質
    ，爰不併行沒收。經核原判決此部分認事用法並無不合，量
    刑亦屬適當，上訴人乙○○上訴指摘寄藏槍彈部分量刑過重
    ，上訴人侯聰聰上訴否認恐嚇、上訴人丙○○上訴否認共同
    持有改造手槍子彈，此部分均為無理由，均應予駁回。
四、原審就上訴人乙○○、丙○○2 人共同殺人部分予以論科，
    固非無見，惟查原判決就上訴人乙○○、丙○○2 人共同持
    槍殺人之時間未記載何年何月何日所犯，僅記載「當晚9 時
    20分許車抵社區大門口．．．」，自有未洽，上訴人乙○○
    、丙○○2 人上訴否認殺人，雖均無理由，惟原判決此部分
    既有可議，原判決此部分暨定執行刑部分自應予撤銷改判。
    審酌上訴人乙○○前有違反麻醉藥品管理條例、傷害等前科
    ，並曾因流氓行為，經法院裁定受感訓處分，此有台灣高等
    法院被告前案紀錄表可憑，素行不佳、犯罪動機係因社區工
    程糾紛與被害人葉財明有衝突，以持槍射殺被害人葉財明為
    殺人手段，其殺人行為致被害人葉財明死亡，所生危害嚴重
    ，犯後即行逃亡，並意圖逃亡至大陸地區，犯後否認犯行未
    見悔意，上訴人丙○○與被害人葉財明素不相識，犯罪動機
    僅因前曾受僱於乙○○，受乙○○之邀而一同犯案，其與乙○○共同持槍射殺被害人葉財明為犯罪手段，並造成被害人
    葉財明死亡，所生損害嚴重等一切情狀，爰仍依原判量處上
    訴人乙○○無期徒刑，上訴人丙○○有期徒刑11年，上訴人
    乙○○判處無期徒刑部分並依法宣告褫奪公權終身。扣案之
    改造手槍1 枝（連同彈匣1 個，槍枝管制編號：0000000000
    ）、子彈1 顆，均為違禁物，應依刑法第38條第1 項第1 款
    規定沒收；至自被害人葉財明身上取出之彈頭2 枚，已失其
    違禁物之性質，爰不併行沒收。
五、上訴人乙○○所犯前述寄藏改造槍彈、殺人及恐嚇危害安全
    等罪，係數罪俱發，應依刑法第51條第4 款規定，定其應執
    行刑如主文第6 項所示。上訴人丙○○所犯持有改造槍彈及
    殺人2 罪，係二罪俱發，應依刑法第51條第5 款規定，定其
    應執行刑如主文第7 項所示。
六、上訴人乙○○涉嫌單獨持槍欲殺害丁○○未遂部分：
（一）公訴意旨略以：被告乙○○於前述時地，因見丁○○目擊
      其前述開槍殺害葉財明之犯行，竟又另單獨再萌生殺人之
      犯意，轉而持槍指向丁○○，並追逐丁○○，擬為滅口，
      而著手於殺人犯行，丁○○見乙○○持槍指向他，迅速就
      近逃入葉財明屋內並鎖上房門，乙○○仍拉扯門把未果，
      丁○○始倖免於難，因認被告乙○○此部分另涉有刑法第
      271 條第2 項之殺人未遂罪嫌。
（二）公訴人認上訴人乙○○此部分涉有殺人未遂罪嫌，係以上
      述持槍追殺丁○○犯行，已據被害人丁○○指訴上訴人乙○○於開槍射殺被害人葉財明後，確有持槍指向伊，嗣其
      躲入被害人葉財明住處後，乙○○隨即快步追上，並轉動
      門把意圖開門等語綦詳，上訴人乙○○亦不否認有持槍追
      遂丁○○等情，為其論據。
（三）訊之上訴人乙○○否認此部分殺人未遂犯行，辯稱：沒有
      殺害丁○○之意等語。經查：證人丁○○固稱指訴乙○○
      於開槍射殺被害人葉財明後，確有持槍指向伊，嗣其躲入
      被害人葉財明住處後，乙○○隨即快步追上，並轉動門把
      意圖開門等語，惟證人丁○○於警訊中陳稱：「乙○○持
      槍追向我，並將槍口朝向我心臟部位」等語（見95年12月
      20日警訊筆錄，即警卷第21頁）等語；又該證人丁○○於
      偵查中陳稱：「我目睹後乙○○就將槍枝指向我，當時離
      不到一個人的距離，大約2 、3 步的距離而已」等語（見
      96年4 月23日偵查筆錄，即偵查卷第205 頁）；又該證人
      丁○○於原審陳稱：「當時他已經連開2 槍，應該不用拉
      滑套就可以射擊了」等語（見96年7 月18日原審審判筆錄
      ，即原審卷第127 頁）；又丁○○於警訊中陳稱：不認識
      乙○○，沒有糾紛及仇恨等語（見警卷第21頁）。因上訴
      人乙○○已持槍對準證人丁○○之心臟部位，當時上訴人
      乙○○與丁○○2 人距離不到一個人的距離，大約才2 、
      3 步的距離而已，而上訴人乙○○所持之槍也不用拉滑套
      就可以射擊，若上訴人乙○○有殺害丁○○意圖，應可儘
      速開槍，惟上訴人乙○○並未對證人丁○○開槍，2 人之
      前又不認識，也沒有糾紛及仇恨，則上訴人乙○○所辯無
      殺死丁○○意圖，應屬可信，此外復查無其他確切證據證
      明上訴人乙○○此部分有殺人意圖情事，此部分不能證明
      上訴人乙○○犯罪。
（四）原審不察，此部分遽予論科，尚有未洽，上訴人乙○○上
      訴指摘原判決此部分不當，為有理由，原判決此部分自應
      予撤銷，並改為上訴人乙○○此部分無罪之判決，以免冤
      抑。
據上論結，應依刑事訴訟法第368 條、第369 條第1 項前段、第
364 條、第299 條第1 項前段、第301 條第1 項，刑法第11條、
第28條、第55條、第271 條第1 項、第38條第1 項第1 款、第37
條第1 項、第42條第3 項前段、第51條第4 款、第5 款，中華民
國96年罪犯減刑條例第2 條第1 項第3 款、第7 條、第10條，判
決如主文。
本案經檢察官許月雲到庭執行職務。
中　　華　　民　　國　　96　　年　　12　　月　　31　　日
                　　　刑事第六庭  審判長法  官  王憲義
                             　　    　 法  官  邱永貴
                             　    　　 法  官  張盛喜
以上正本證明與原本無異。
恐嚇部分不得上訴。
其他部分如不服本判決應於收受本判決後10日內向本院提出上訴
書狀，其未敘述上訴理由者，並得於提起上訴後10日內向本院補
提理由書狀（均須按他造當事人之人數附繕本）「切勿逕送上級
法院」。
中　　華　　民　　國　　96　　年　　12　　月　　31　　日
                         　　　         書記官  林明威
附錄本件判決論罪科刑法條：
刑法第271條
殺人者，處死刑、無期徒刑或 10 年以上有期徒刑。
前項之未遂犯罰之。
預備犯第 1 項之罪者，處 2 年以下有期徒刑。
刑法第305 條以加害生命、身體、自由、名譽、財產之事，恐嚇
他人致生危害於安全者，處2 年以下有期徒刑、拘役或3 百元以
下罰金。
槍砲彈藥刀械管制條例第8條
未經許可，製造、販賣或運輸鋼筆槍、瓦斯槍、麻醉槍、獵槍、
空氣槍或第4 條第1 項第1 款所定其他可發射金屬或子彈具有殺
傷力之各式槍砲者，處無期徒刑或5 年以上有期徒刑，併科新臺
幣1 千萬元以下罰金。未經許可，轉讓、出租或出借前項所列槍
枝者，處5 年以上有期徒刑，併科新臺幣1 千萬元以下罰金。意
圖供自己或他人犯罪之用，而犯前二項之罪者，處無期徒刑或7
年以上有期徒刑，併科新臺幣1 千萬元以下罰金。
未經許可，持有、寄藏或意圖販賣而陳列第1 項所列槍枝者，處
3 年以上10年以下有期徒刑，併科新臺幣700 萬元以下罰金。第
1 項至第3 項之未遂犯罰之。
槍砲彈藥刀械管制條例第12條
未經許可，製造、販賣或運輸子彈者，處1 年以上7 年以下有期
徒刑，併科新台幣500 萬元以下罰金。
未經許可，轉讓、出租或出借子彈者，處6 月以上5 年以下有期
徒刑，併科新台幣300 萬元以下罰金。
意圖供自己或他人犯罪之用，而犯前二項之罪者，處3 年以上10
年以下有期徒刑，併科新台幣700 萬元以下罰金。
未經許可，持有、寄藏或意圖販賣而陳列子彈者，處5 年以下有
期徒刑，併科新台幣300 萬元以下罰金。
第 1 項至第 3 項之未遂犯罰之。
